ACORDAO-COMPLETO-2489935

ACÓRDÃO 2327/2021 ATA 38/2021 - PLENÁRIO

VISTOS, relatados e discutidos os embargos de declaração opostos por Nilton Bezerra Guedes, ex-Superintendente Regional do Incra/PR, contra o Acórdão 895/2021-TCU-Plenário, que negou provimento a seu recurso de reconsideração contra o Acórdão 1805/2019-TCU-Plenário, que, entre outros pontos, julgou irregulares suas contas especiais, condenou-o em débito, aplicou-lhe multa e o inabilitou para exercício de cargo ou função de confiança em virtude do pagamento de despesas de transporte para trabalhadores rurais com desvio de finalidade.
ACORDAM os Ministros do Tribunal de Contas da União, reunidos em sessão do Plenário, ante as razões expostas pelo Relator e com fundamento nos arts. 32 e 34 da Lei 8.443/1992, em:
9.1. conhecer dos embargos de declaração e rejeitá-los;
9.2. encaminhar cópia deste Acórdão ao embargante, com a informação de que a íntegra do Relatório e do Voto que o fundamentam está disponível no endereço eletrônico www.tcu.gov.br/acordaos.

Embargos de declaração oposto a acórdão que negou provimento a recurso de reconsideração interposto contra decisão que julgou irregulares contas especiais do embargante, imputou-lhe débito e o inabilitou para exercício de cargo ou função de confiança em razão de desvio de finalidade no custeio de despesas de transporte de agricultores.

Superintendência Regional no Estado do Paraná do Instituto Nacional de Colonização e Reforma Agrária - Incra/PR

3. Embargante: Nilton Bezerra Guedes (XXX.189.359-XX)

13.1. Ministros presentes: Ana Arraes (Presidente), Walton Alencar Rodrigues, Benjamin Zymler, Augusto Nardes, Raimundo Carreiro, Bruno Dantas, Vital do Rêgo e Jorge Oliveira (Relator).
13.2. Ministro-Substituto convocado: Augusto Sherman Cavalcanti.
13.3. Ministros-Substitutos presentes: Marcos Bemquerer Costa, André Luís de Carvalho e Weder de Oliveira.

ACORDAO-COMPLETO-2522385

Acórdão 131/2022 - Plenário

NILTON BEZERRA GUEDES

JORGE OLIVEIRA

Ministro Jorge Oliveira

Nilton Bezerra Guedes, ex-Superintendente Regional no Estado do Paraná do Instituto Nacional de Colonização e Reforma Agrária - Incra/PR, interpôs embargos de declaração (peça 96) contra o Acórdão 895/2021-TCU-Plenário (peça 80) , que negou provimento a seu recurso de reconsideração (peça 53) contra o Acórdão 1805/2019-TCU-Plenário (Relator o Ministro-Substituto Augusto Sherman Cavalcanti - peça 41) , que, por sua vez, entre outros pontos, julgou irregulares suas contas especiais, condenou-o em débito, aplicou-lhe multa e o inabilitou para exercício de função de confiança.
2.	A condenação decorreu da constatação de desvio de finalidade no fornecimento de serviços de transporte a agricultores de diversos pontos do Paraná para Londrina/PR, para participação em seminário promovido pela Cooperativa Copran de 26 a 28/08/2010.
3.	Ficou comprovado que a quase totalidade dos transportados não participou das atividades do seminário e apenas compareceu a um ato político, realizado ao final do último dia, em pleno período eleitoral, com a presença de políticos das esferas federal, estadual e municipal que foram candidatos nas eleições de 03/10/2010.
4.	Os embargos de declaração, no tocante ao mérito, foram redigidos nos seguintes termos:
"- DA OBSCURIDADE E OMISSÃO DECORRENTE DE ERRO DE FATO E ERRO MATERIAL. DOCUMENTAÇÃO QUE DEMONSTRA EXATAMENTE O CONTRÁRIO DO QUE SE AFIRMOU NA DECISÃO EMBARGADA.
III.1. Primeiro erro de fato. Data da chegada ao seminário. Dia 27 e não dia 28 como se afirmou na decisão
embargada.
Impõe-se seja provido o presente recurso de embargos com efeitos infringentes para efeitos de reformar o acórdão de n° 895/2021 em razão de obscuridade e omissão decorrente de erro de fato na decisão embargada.
Vale mencionar que o STJ admite a oposição de embargos declaratórios no caso de ocorrência de erro de fato, conforme decisão a seguir:
'É admitido o uso de embargos de declaração com efeitos infringentes, em caráter excepcional, para a correção de premissa equivocada, com base em erro de fato, sobre a qual tenha se fundado o acórdão embargado, quando tal for decisivo para o resultado do julgamento' (EDcl no REsp 599653/SP, 3ª Turma, Min. Nancy Andrighi, DJ de 22/8/2005) .
É permitido ao julgador, em caráter excepcional, atribuir efeitos infringentes aos embargos de declaração, para correção de premissa equivocada, com base em erro de fato, sobre a qual tenha se fundado o julgado embargado, quando tal for decisivo para o resultado do julgamento' (REsp 883119/RN 2006/0188221-9, Ministra Nancy Andrighi) 
Ademais, destaca a previsão do art. 1.022, inciso III, do Código de Processo Civil:
Art. 1.022. Cabem embargos de declaração contra qualquer decisão judicial para:
 I - esclarecer obscuridade ou eliminar contradição;
- suprir omissão de ponto ou questão sobre o qual devia se pronunciar o juiz de ofício ou a requerimento;
- corrigir erro material.
Assim, aplica-se de forma subsidiária a legislação processual civil na ausência de normas regimentais específicas, conforme Súmula 103 do TCU: "Na falta de normas legais regimentais específicas, aplicam-se, analógica e subsidiariamente, no que couber, a juízo do Tribunal de Contas da União, as disposições do Código de Processo Civil."
Nessa linha são os precedentes do TCU:
"É possível a utilização dos embargos de declaração para a correção de erro de fato."
Acórdão 501/2012-TCU-Plenário | Relator: JOSÉ JORGE
"É possível a utilização de embargos de declaração para correção de premissa equivocada, com base em erro de fato, sobre a qual se tenha fundado o acórdão recorrido, dando-se-lhes efeitos infringentes." Acórdão 61/2015-TCU-Plenário | Relator: AUGUSTO SHERMAN
Assim, cumpre destacar os itens 13 a 15 do Voto do relator (peça 81) do acórdão embargado:
Observa-se que o referido acórdão não responsabiliza o embargante pela realização de ato político ou por qualquer dano dele decorrente, mas pela ausência de participação do pessoal transportado nas atividades do seminário, o que no entendimento deste r. Tribunal acarretou o desvio de finalidade.
Cumpre mencionar que no item 13 citado (peça 81) , afirma o acórdão a respeito da participação no seminário: "... lembro que relatório da própria entidade organizadora do evento (peça 4. pp. 252/278) comprovou que a quase totalidade dos transportados apenas tomou parte do ato político realizado ao final do encontro, no dia 28, ..."
Contudo, cumpre esclarecer que ao contrário do entendimento desta Corte de Contas a respeito do relatório da entidade organizadora (peça 4, pp. 244/278) , a quase totalidade dos transportados chegaram ao local até às 8h do dia 27/08/2010, como preconiza o Termo de Referência - Anexo I (peça 4, p.80) da contratação do pregão eletrônico, como comprovaremos na sequência.
Ademais em relação a participação dos transportados, afirma o Voto do relator (peça 81) em seu item 15:
...além de a LINDB não haver afastado a possibilidade de responsabilização em virtude da existência de culpa, seria facilmente perceptível ao recorrente o fato de que, embora o cronograma de atividades do seminário contemplasse atividades desde o dia 26, o pessoal transportado tinha previsão de chegada apenas ao longo do dia 27, com pouca ou nenhuma possibilidade de participação efetiva nas atividades daquele dia e já na iminência do ato político do dia 28, peculiaridades essas que caracterizaram o erro grosseiro e levaram esta Corte a considerar que houve culpa grave e a inabilitar o responsável para o exercício de função de confiança; (destaque nosso) 
Cumpre informar que o próprio Termo de Referência do Pregão Eletrônico da contratação de transporte para o Seminário, já previa que "o deslocamento inicial no dia 26/08/2010 às 22 hs (sic) , ou em horário compatível para achegada no local às 8hs (sic) do dia 27/08/2010"  (peça 4, p.80) , possibilitando a participação integral nas atividades deste dia, conforme a programação do Seminário, com imagem a seguir:
Vale mencionar que as atividades do Seminário no dia 26/08/2010 foram voltadas especificamente para os acampados do local (Pré-Assentamento Eli Vive Ie II - Fazenda Guairacá e Pininga) , conforme se observa dos temas abaixo (peça 4 -p. 260) :
Conforme se observa da programação do seminário as atividades com o público de outras regiões (transportados) foram realizadas a partir das 8h do dia 27/08/2010. Também não se observou no relatório da COPRAN (peça 4, pp.244/278) ou dos servidores do INCRA (peça 4, pp.237-243) qualquer menção a chegada dos transportados provenientes do Pregão ao longo do dia 27/08/2010, ao contrário, que foi cumprido o estabelecido no Edital do Pregão, mesmo porque, o INCRA tinha servidor acompanhando o Seminário a partir deste horário (peça 4, p.326-327 ep.328; p eça 53, p.14, link: Diárias, pp. 39-40 e p.41; peça 57, pp.39-40 e p.41) .
Além disso, vale ressaltar que a proposta inicial da COPRAN, cooperativa organizadora do Seminário (peça 4, p.68) , foi ajustada em função da logística de acomodação, custos de transporte e alimentação e de disponibilidade dos assentados de outras regiões de ficar toda semana no local.
Visando atender o princípio da eficiência, aprovou-se essa versão condensada, com o primeiro dia (26/08) com a discussão conceitual para o público local, o segundo dia (27/08) houve a participação conjunta dos agricultores transportados com o público local  (melhor detalhado a seguir) e o terceiro dia (28/08/2010) a continuidade do Seminário, com a assembleia geral desses agricultores e a aprovação das propostas sintetizadas no dia anterior e finalizou com o ato político institucional de criação dos projetos de assentamentos, apresentação das propostas as autoridades presentes e consequentes manifestações e contribuições a implantação desses assentamentos.
Assim, a ausência de participação dos transportados no dia 26/08/2010 em nada prejudicou a dinâmica do seminário, que cumpriu o objetivo proposto de capacitação, integração, formulação de propostas e compartilhamento de experiências a respeito da implantação desses projetos de assentamento, como estabelecido no Edital do Pregão (peça 4, p.80) .
III.1.1. Quanto a participação no seminário no dia 27/08/2010. Contradições dos itens 7.4, 7.5, 7.6, 7.7 e 7.8 das peças 71 e 82 - Parecer da Serur e Relatório; itens 3, 13 e 14 da peça 81 - Voto. Contradição dos números apresentados pelo TCU e a realidade de fato e devidamente comprovada na instrução processual.
Importante esclarecer a dinâmica do Seminário, com o fim de demonstrar o número real de participantes nas atividades, o que parece ter sido interpretado de maneira equivocada pelo TCU, gerando contradição nos números apresentados, conforme os itens 7.4 a 7.6 do Relatório (peça 82) , quando diz:
Resta claro que o entendimento do Voto do Ministro Relator, de que a quase totalidade dos transportados não participaram do Seminário no dia 27/08/2010, se baseou na premissa supramencionada, conforme se observa dos itens 3 e 13 de seu Voto (peça 81) onde afirma " (...) que a quase totalidade dos transportados apenas tomou parte do ato político realizado ao final do encontro, no dia 28."
Para tanto, faz-se necessário esclarecer que ao contrário do entendimento de que apenas as lideranças participaram do Seminário no dia 27/08/2010, na verdade, a totalidade dos transportados participaram integralmente das atividades do seminário, como será demonstrado na sequência.
Impugnação ao item 7.7 - Relatório (peça 82) e Parecer da SERUR (peça 71) , contradição e obscuridade quanto a interpretação das listas de passageiros transportados com a data de 28/08/2010:
Em que pese a veracidade das listas referidas pelo TCU, como exposto no recorte do item 7.7 da peça 82, não se pode concordar com as conclusões no sentido de que o transporte teria ocorrido apenas para o ato público para criação do assentamento:
Em primeiro lugar, faz-se necessário reconhecer que algumas caravanas vieram no dia 27 e estiveram presentes apenas no dia 28/08/2010, participando assim parcialmente das atividades do seminário, muito bem identificadas por esse TCU no item 7.7 (peça 82) , como especificados a peça 4 - p. 346, 349, 358, 359,368, 369, 371, 372, 375, 383 e 386.
Todavia as listagens não correspondem a um único ônibus, como detalha-se no quadro a seguir, com seu respectivo valor de contratação, conforme o Termo de Homologação do Pregão (peça 4, pp.174/176) :

Assim, de 11 listagens e seus complementos que perfazem 15 listagens correspondem a 6 ônibus, ou seja, 13% do montante contratado. Ao mesmo tempo, buscou-se os valores correspondentes a esses ônibus junto ao Termo de Homologação do Pregão Eletrônico nº 17/2010 e perfazem o valor de R$ 12.428,92 reais, em torno de 10% do valor contratado. Portanto, 242 beneficiários participaram apenas no dia 28/8/2010 das atividades do Seminário dos 2.000 que foram transportados, ou seja, 1.758 beneficiários, que corresponde a 88% participaram integralmente das atividades nos dias 27 e 28/10/2010 e 12% apenas no dia 28/08, diferentemente do que se decidiu na decisão embargada.
Conclui-se que os 12% que participaram apenas no dia 28/08, por imprevistos que surgiram em suas regiões, não podem macular os 88% de vieram no dia 26/07/2010 e participaram efetivamente das atividades do dia 27 e 28/08/2010 como preconizava o Edital do Pregão da contratação dos ônibus.
III.1.2. Impugnação ao item 7.4 - Relatório (peça 82) e Parecer da SERUR (peça 71) . Da contradição entre a realidade do seminário e a decisão embargada no sentido de que apenas as lideranças participaram das atividades no dia 27/08/2010 na parte da manhã.
No item 7.4 do Relatório (peça 82) afirmou-se o seguinte:
Afirmou-se que apenas as lideranças participaram do seminário na parte da manhã, visto que essa afirmação se baseou no Relatório da COPRAN (peça 4, pp.244-274) , que organizou o evento, em especial, no tocante aos seminários de aprofundamentos que aconteceram no dia 27/08/2010 na parte da manhã, conforme segue (peça 4, p.257) :

33.	Pois bem, ao analisar essa questão e observar o item e) , de forma estanque," (...) que não estavam participando do seminário, aproveitaram a manhã para conhecer a experiência organizativa da comunidade Eli Vive", o que levou o TCU a concluir que simplesmente não participaram do seminário neste período da manhã.
No entanto, em função das atividades que foram realizadas, esse relatório quis na realidade dizer que não estavam participando da atividade de aprofundamentos dos temas discutidos no dia 26/08/2010.
Neste sentido, como se pretende provar, ao analisar o relatório como um todo houve a participação de todos os transportados. Para isso, cita-se a peça 4, p.260 da programação aprovada para a proposta reduzida do seminário que concentrou as atividades nos dias 27 e 28 aos transportados, por questões orçamentário e de logística, como segue:
Portanto, como se observa na programação a discussão do aprofundamento estava para a participação de todos os participantes, mas para melhorar a dinâmica, objetividade, intercâmbio e oportunizar a participação, foi realizado o aprofundamento dos temas das conferências realizadas no dia 26/08/2010, com a subdivisão de atividades, em duas partes, de forma simultânea.
Desta feita, foram assim distribuídas as atividades, a primeira (1) , aquelas que envolveram os itens a) , b) , c) e d) , enquanto a segunda (2) executou as atividades do item e) da Seção 3.3.1 do relatório da COPRAN.
Desta forma, a Atividade 1, refere-se ao aprofundamento dos temas trabalhados no dia 26/08/2010 e as propostas trazidas por representantes das caravanas, com o objetivo de sistematizar e formular as questões a serem discutidas com todos os participantes no período da tarde.
Assim, participaram desta atividade um casal de liderança de cada núcleo do acampamento. Entende-se núcleo de base de famílias a forma de organização de primária (base) do acampamento, sendo que cada núcleo possui 10 famílias por proximidade, que funciona de forma orgânica, com lideranças, tarefas, etc.
No local possuíam em torno de 700 famílias (peça 4, p.62/63) organizados em 70 núcleos de base. Esses representantes dos núcleos, casal de liderança, somaram-se a 4 lideranças de cada caravana (ônibus) , (peça 4, p.257, item a) , quantificados no quadro 1:
Quadro 1. Quantificação de participantes na atividade de aprofundamento dos temas.

Observa-se que participaram desta atividade de aprofundamento de temas e formulação de questões objetivas que foram repassadas e discutidas com todas as famílias na parte da tarde, assim, participaram desta atividade 140 representantes do público local e 160 das caravanas, perfazendo 300 representantes.
Quanto a atividade 2, que se refere ao item e) do relatório da COPRAN (peça 4, p. 257) , onde o restante das lideranças das caravanas foram recepcionados pelos integrantes dos núcleos organizativos (existiam em torno de 70 núcleos de 10 famílias) , sendo distribuídos proporcionalmente entre esses núcleos, conforme o quadro 2.
Quadro 2. Quantificação dos participantes na atividade nos núcleos de base.
De acordo com o quadro 2, houve cerca de 70 reuniões por núcleos de famílias, onde as famílias dos núcleos (10 famílias) recepcionaram cerca de 23 participantes das caravanas. Em cada núcleo de 10 famílias, participariam em média 3 integrantes local (casal e um jovem) , ou seja, 30 pessoas. No entanto, um (01) casal de liderança estava na reunião da atividade 1, de aprofundamento dos temas.
Portanto, tinham em média 28 integrantes locais, por núcleo. Além desses, somam-se os 23 de outras regiões, perfazendo em média 51 participantes por reuniões em cada núcleo de famílias.
Na sequência, foi realizado o resgate das discussões do dia 26 pelas famílias do local e da experiência organizativa da comunidade Eli Vive. Também as famílias transportadas puderam fazer suas recomendações, externar suas experiências e vivências, promovendo assim, o intercâmbio de conhecimentos e interação entre os presentes.
Há que reconhecer que o item e) não foi eficaz em retratar a amplitude das atividades, não expressando de forma clara que a atividade 2 também fazia parte do seminário e que a participação foi organizada, metódica, com organização e disciplina, haja vista a organicidade e o objetivo do evento, como demonstrado na peça 4, pg.255/256, havia em cada caravana o casal responsável pela Disciplina, pela Saúde, pela Higiene e pela Comunicação e Propaganda. Ou seja, tudo isso organizado para que não houvesse dispersão do público transportado. Ao mesmo tempo, os núcleos se organizaram para recepcionar as pessoas, visando o melhor resultado possível do seminário.
Além disso, não seria razoável, o deslocamento no dia 26 se não fosse a participação no seminário e o desafio de contribuir na construção das propostas desses assentamentos.
Assim, diferentemente da conclusões do acórdão embargado, a documentação constante nos autos demonstrou que todos os transportados participaram das atividades do Seminário, quer seja da atividade 1 (aprofundamento e sistematização dos temas entre lideranças) , com total de 300 participantes e da atividade 2 (nivelamento de conhecimento e intercâmbio de experiências, diretamente nos núcleos de famílias) , com 3.570 participantes, distribuídos em 70 reuniões.
Desta forma, a somatória das atividades 1 e 2 perfizeram o total de 3.870 pessoas participantes, divididos em 71 reuniões, as quais aconteceram de forma simultâneas, ou seja, todos os transportados participaram das atividades, porém quase todos do objeto do contrato foram transportados.
III.1.3. Impugnação ao item 7.5 da peça 82 - Relatório e Parecer da SERUR, quando as atividades do seminário do dia 27/08/2010 das 14 h às 16h, pela contradição dos números entre o relatório da COPRAN (peça 4, pp.257-258) e a interpretação do TCU.
Constou no Relatório do TCU (peça 82, item 7.5) que na parte da tarde do dia 27/8/2010, das 14 às 16h, " (...) houve reuniões apenas com brigadas de 50 famílias, com as delegações dos ônibus e com a coordenação do assentamento, (...) ", como exposto:

Mencionou-se o recorte do Relatório da COPRAN da referência acima, com a correção que se trata da peça 4, pp.257- 259:
Como se pode observar, há uma diferença significativa entre as conclusões do TCU e o Relatório da COPRAN, quando se afirma (peça 82, item 7.5) , " (...) , houve reuniões apenas com brigadas de 50 famílias, com as delegações dos ônibus e com a coordenação do assentamento, (...) ". E a COPRAN (peça 4, p.257) , " (...) - reuniões com as brigadas de 50 famílias (5 núcleos de 10 f amílias) com a participação das caravanas das regionais, (...) ".
Primeiramente, entende-se "brigadas" como uma forma de organização do acampamento sendo formada por núcleos de base de famílias (10 famílias) . No caso, padronizou a brigada com 5 núcleos de base de famílias, por proximidade. Assim, uma brigada possui 50 famílias.
Desta feita, as atividades da parte da tarde do dia 27/08/2010, das 14h-16h, foram reuniões com essa brigadas, portanto, não se trata de que a somatória das brigadas são sintetizadas em 50 famílias, como concluiu a decisão embargada, mas sim, que essa é o quantitativo de famílias de cada brigada.
Ou seja, juntou-se 5 núcleos de famílias, por proximidade, dando sequência aos trabalhos da atividade 2 da parte da manhã. Além disso, os participantes da atividade 1) , de aprofundamento dos temas e objetivação de questões, trouxeram para as questões objetivas para discussões e proposições.
As reuniões nas brigadas foram realizadas de forma simultânea e quantificadas quanto aos participantes, conforme o Quadro 3.
Quadro 3. Quantificação de participantes por brigadas.
Como se observa no quadro 3, no período da tarde, foram realizadas 14 reuniões nas brigadas, com 150 participantes do local, somados a 126 das caravanas, perfazendo 276 participantes por reuniões e no total 3.864 participaram diretamente das atividades.
Desta feita, os representantes das atividades 1 e 2 da parte da manhã fizeram breve relato dos resultados e objetivamente passaram a discutir as questões sugeridas, com o objetivo de deliberar sobre a proposta da brigada. Assim, foram 14 versões, que foram sistematizadas após essas reuniões, como proposta definitiva, a ser submetida a apreciação dos participantes (do local e transportados) em Assembleia Geral do dia 28/08/2010, que ocorreu antes do ato público institucional da criação dos projetos de assentamentos.
Na sequência, após as atividades nas brigadas houve visitação em áreas do assentamento visando o conhecimento mais detalhado da área e de suas potencialidades.
III.1.3. Impugnação ao item ao item 7.6, da peça 82 - Relatório e Parecer da SERUR, quando conclui que não chegou a 100 o número de pessoas que, efetivamente, se envolveu nas atividades do seminário no dia 27/8/2010, o que é contraditório com relação ao Relatório da COPRAN (peça 4, p.257) que fundamentaram esses números. 
Como demonstrado na fundamentação dos embargos dos itens 7.4 e 7.5 do Relatório (peça 82) é totalmente infundada a afirmação de "que apenas 100 pessoas estariam envolvidas no seminário no dia 27/08/2010".
Na realidade, houve intensivas atividades de manhã e de tarde, com participação direta de todos os transportados, sendo 3.870 pessoas em 71 reuniões de manhã, portanto, não se trata de visitar as áreas do assentamento, mas de reuniões intensivas nos núcleos de base das famílias, as visitações as áreas do assentamento ocorreram dentro da programação, a partir das 16h.
Além disso, na parte da tarde ocorreram 14 reuniões em Brigadas (5 núcleos de 10 famílias) , onde participaram as famílias do local, os transportados e suas respectivas coordenações, com total de aproximado de 3.870 participantes, entre os quais os 1.758 que foram transportados.
Assim, não foram apenas 100 pessoas envolvidas com o seminário, mas em torno de 3.870 participantes que estiveram diretamente envolvidos com o seminário e destes 1.758 eram das pessoas transportadas, visto que 242 participantes em 6 ônibus se deslocaram apenas no dia 27/08/2010 e não puderam participar das atividades do dia 27/08/2010, no entanto, os presentes tiveram participação efetivamente e obtiveram como resultado o aprofundamento nos temas, o troca de experiências e participação na construção das propostas a serem apresentadas na reunião geral do dia 28/08/2010.
No dia 28/08/2010, ocorreu a assembleia geral com todos os participantes, onde foram apresentadas as propostas aprovadas nas reuniões de brigadas e submetidas a aprovação dos presentes, como segue (peça 4, p.258) .
Enquanto ocorria a assembleia geral do Seminário, as autoridades, como Ministro do Desenvolvimento Agrário (MDA) , direção do Incra nacional e estadual, representante do governo do Estado e da prefeitura municipal aproveitaram para conhecer o assentamento.
Na sequência foi realizado o ato com as autoridades, como consta no Relatório da COPRAN (peça 4, p.258) ,
Assim, a coordenação do assentamento apresentou diante das autoridades as propostas formuladas que foram aprovadas na assembleia geral, com o compromisso das famílias em seu cumprimento, tendo como diretriz norteadora a matriz tecnológica da agroecologia, da preservação ambiental, da cooperação e da agroindustrialização.
Ao mesmo tempo, foi pautado as autoridades a agilidade na implantação dos projetos de assentamentos, conforme a síntese das propostas aprovadas pela comunidade fruto do seminário (peça 4, pp.262-264) , tais como: a produção de alimentos e geração de renda; com a contratação de assistência técnica e referencial de produção com foco na transição para a agroecologia; cooperação; da elaboração do plano de desenvolvimento dos projetos e a instalação das infraestruturas respeitando as sugestões apresentadas. Alertando que algumas ações deveriam ser imediatas, como a demanda por escolas, saúde, assistência social e estradas.
Desta feita, as autoridades fizeram seus pronunciamentos, dialogando com a pauta apresentada pela comunidade, o que desencadeou uma agenda de trabalho, com direitos e deveres a serem realizados entre as partes, entre as quais, que os acampados deveriam permanecer organizados e não ocupasse de forma desordenada o imóvel, de serem os guardiões das áreas de florestas e de preservação ambiental.
Logo após o ato institucional, foram encerradas as atividades na parte da manhã e o pessoal foi convidado para o almoço, observa-se que boa parte das autoridades se ausentaram do local.
Importante destacar, que o ato com as autoridades realizado no Seminário foi institucional, como previsto na programação, não havendo a participação de candidatos políticos, sem qualquer cunho eleitoral, razão pela qual, não existiu nenhuma ação junto ao Tribunal Regional Eleitoral sobre o evento.
Assim, a presença desses candidatos no evento, não comprometeu o objetivo do seminário, como demonstrado com intensa atividade e contribuição dos transportados, que impactou na implantação desses assentamentos.
Na parte da tarde houve continuação das atividades culturais, de visitação a área, de intercâmbio de informações, com retorno após às 18h.
Desta feita, resta demonstrado o erro de fato de que a quase totalidade dos transportados não participaram do evento e que vieram apenas para ato público. Como demonstrado exaustivamente ocorreu a participação efetiva de todos os transportados nos dias 27 e 28/08/2010, conforme a programação acordada na contratação no termo de referência do pregão eletrônico, não ocorrendo desvio de finalidade da contratação do transporte dos agricultores que participaram efetivamente do seminário.
III.2 Segundo erro de fato. Da fiscalização do seminário. Impugnação ao item 13 da peça 81 - Voto e itens 7.9, 7.10 e 7.11 da peça 82 -Relatório e peça 71 - Parecer da SERUR por contradição entre os documentos apresentados de comprovação de fiscalização e o acórdão embargado da TCU.
O item 13 do relatório (peça 81) que compõe o acórdão embargado, afirma equivocadamente que os servidores chegaram ao local do Seminário depois de encerradas as atividades do dia 27/08/2010, conforme segue:
"... além de, conforme relatório do Incra (peça 4, p. 240) , os servidores designados para o acompanhamento haverem chegado ao local apenas depois de encerradas as atividades do dia 27 e haverem verificado somente as atividades do dia 28, (grifo nosso) quando estava previsto o ato político".
Neste viés, de forma mais específica, no item 7.10 do Relatório (peça 82, p.12) diz que o servidor Vinícius Gessolo de Oliveira chegou apenas às 7h da noite, quando diz:
7.10. A esse respeito, verificou-se que o mencionado servidor Vinicius Gessolo Oliveira chegou ao local do evento no dia 27/8/2010 às 7h da noite, (grifo nosso) em companhia do outro servidor mencionado, Geraldo Batista Martins, que veio dirigindo, conforme comprovantes de deslocamento à peça 4, pp. 326-328. Dessa forma, não poderiam fiscalizar o seminário, (grifo nosso) que teve suas atividades encerradas às 19h (peça 4, p. 258) .
De imediato, refuta-se a afirmação de que os servidores do Incra/Pr responsáveis pelo acompanhamento/fiscalização do Seminário chegaram apenas às 7h da noite do dia 27/8/2010, quando do término das atividades, tendo em vista que em melhor análise a peça referida (peça 4, pp.326-328) restou devidamente comprovado que a fiscalização do evento de forma integral nos dias 27 e 28, como se explana a seguir.
Como bem entendido no item 7.10 da peça 82, o servidor Vinícius Gesso de Oliveira estava em companhia do servidor Geraldo Batista Martins, com funções específicas, o primeiro, para acompanhar/fiscalizar o Seminário e o segundo, para conduzi-lo (motorista) .
Não obstante, o referido Relatório do TCU cita a peça 4, pg. 326-328, como fonte da afirmação que os servidores chegaram "ao local do evento no dia 27/8/2010 às 7h da noite  (...) . Dessa forma, não poderiam fiscalizar o seminário, que teve suas atividades encerradas às 19h". Ora, nas peças citadas e em nenhuma outra no presente processo, encontra-se respaldo para essa afirmação.
Ao contrário, nos documentos citados encontra-se a Proposta e Concessão de Diárias (PCD) do servidor Vinícius Gessolo de Oliveira (peça 53, p.6; peça 57, pp. 39-40; peça 4, pp. 326-327) , com o roteiro de Curitiba/Londrina/Curitiba e período de afastamento de início (26/08/2010) e término (29/08/2010) , sendo 3,5 diárias, devidamente programadas para o deslocamento no dia 26/08/2010, com pernoite em Londrina, para estar no local no início das atividades inerente ao Pregão, nos dias 27 e 28/08/20/10, em tempo integral para o acompanhamento do Seminário.
A prestação de contas desta PCD do servidor Vinícius Gessolo de Oliveira ocorreu no dia 30/08/2010 (peça 53, p. 6; peça 57, p.40; peça 4, p.327) , com a chancela do servidor e de sua aprovação pelo proponente, servidor Raul Cezar Bergold, SIAPE nº 1526306, assistente técnico do Gabinete da Superintendência Regional do Incra no Paraná, declarando, "MISSÃO CUMPRIDA", ou seja, houve o devido deslocamento programado e o efetivo acompanhamento/fiscalização do Seminário (peça 4, p.327; peça 53, p.6) , como segue:

Ainda, faz parte da prestação de contas desta PCD a anexação do formulário padrão do INCRA de Movimentação de Veículos (MV) , (peça 4, 328; peça 53, p.14 -no link do anexo: diárias, p.41; peça 57, p.41; peça 18 - anexo 4, p.41) , onde detalha-se o deslocamento executado pelos servidores, conforme quadro 4.
Assim, comprova-se que efetivamente os servidores chegaram ao local do Seminário (Fazenda Guairacá em Londrina-PR) , também chamado pré-Assentamento Eli Vive I, no dia 27/08/2010 às 08h (início do dia) e permanecendo até às 19h (fim do dia) . Além disso, retornaram no dia 28/08/2010 às 8h e permaneceram até às 18h30min.
Note-se que além do transportado e do motorista, a referida MV foi aprovada pelo chefe da divisão, Pedro Luiz Kerber, SIAPE nº 0722534, como segue:
Portanto, resta demonstrado o erro de fato que concluiu que não houve a fiscalização no dia 27. Com efeito, os documentos oficiais comprovam a presença dos mesmos a partir das 8h do dia 27/8/2010 no local do evento, sendo inconteste que a gestão da Superintendência do Incra do Paraná não negligenciou neste sentido.
III.3 Terceiro erro de fato. Quanto ao relatório e participação dos servidores do incra.
Quanto ao Relatório dos servidores do Incra (peça 4, pp.239-243) , citado no Voto do Relator a peça 81, item 13:
"... além de, conforme relatório do Incra (peça 4, p. 240) , os servidores designados para o acompanhamento haverem chegado ao local apenas depois de encerradas as atividades do dia 27 e haverem verificado somente as atividades do dia 28, quando estava previsto o ato político".
Cabe esclarecer que o Relatório dos Servidores, elaborado em 24/02/2014, por diligência do Comissão de Tomada de Contas Especial (CTCE) , não especificamente da fiscalização do Seminário, mas da participação de servidores nas atividades do dia 28/08/2010, com funções específicas, como equipe de apoio e representação da Superintendência, isso porque o servidor Vinícius Gessolo de Oliveira não é signatário deste relatório por não fazer mais parte do quadro de servidores do INCRA.
Desta forma, os servidores que viajaram no dia 27/8/2010, como equipe de apoio, conforme as Propostas e Concessão de Diárias (PCDs) e formulários de Movimentos de Veículos (MV) , (peça 4, pp.279/328, peça 53, p.14, link diárias; peça 57) , exceto os servidores Vinícius Gessolo de Oliveira e Geraldo Batista Martins que já haviam viajado no dia 26/08/2010, estão especificados no  quadro 5.
Quadro 5. Relação dos servidores que participaram como equipe de apoio.
93.	Como observa-se no quadro 5, os servidores que vieram no dia 27/08/2010 tinham funções específicas, quer seja de apoio as autoridades vinculadas ou subordinadas (Ministro do MDA ou Direção do Incra) , de recepcionar as propostas para a implantação dos assentamentos, de articulação visando a implementação das políticas públicas, de representar a Superintendência Regional, bem como de motivação da equipe frente aos desafios assumidos.
Neste sentido, destaca-se do relatório dos servidores (peça 4, p.240) , o impacto positivo que esse Seminário causou nos participantes, tanto das famílias que seriam assentadas nos Projetos Eli Vive I (Fazenda Guairacá) e Eli Vive II (Fazenda Pininga) quanto nas famílias que vieram de outras regiões do Estado, o que contribuiu para a implantação dos projetos com a sensibilização a organicidade, a cooperação, a preservação ambiental e a agroecologia.
Também, ressalta-se que os acampados permaneceram nesta condição por cerca de 4 anos, até a conclusão do projeto de desenvolvimento dos assentamentos (PDAs) , da demarcação dos lotes e da seleção de famílias pelo Incra. Desta forma, não houve a ocupação desordenada e os transtornos que normalmente o Incra sofrena fase de implantação dos projetos de assentamentos e muito se deve a concertação do resultado do Seminário, declarado não somente pelo Incra, mas também pela empresa que elaborou o Plano de Desenvolvimento do Assentamento (peça 18, pp.36/39) e pela cooperativa que organizou o evento (peça 4, pp.244-274) .
Ao mesmo tempo, as famílias que estavam em processo seleção participaram de forma coletiva e solidaria na construção de escolas, posto de saúde, mercado e do cultivo coletivo por núcleos. Assim, quando do sorteio para distribuição nos lotes, as famílias preferiram serem sorteados por núcleos e após fizeram o sorteio dos lotes dentro dos núcleos, em razão dos vínculos de afetividade que as famílias tinham construído durante o período de acampamento.
Desta forma, um dos gargalos do Incra que é a fase de implantação, em especial com a ocupação desordenada e as consequências dessa atitude, como o desmatamento e a destruição ambiental, ressalta-se que nestes assentamentos em quase 10 (dez) anos não há ocorrência de multa ao Incra por infração ambiental. Ao contrário, as famílias vêm recuperando as áreas degradadas do antigo proprietário e são referências na região pelas práticas conservacionistas.
Apenas para fins de esclarecimento, cumpre mencionar que o servidor Vinícius Gessolo de Oliveira, o qual foi designado para acompanhar/fiscalizar o Seminário, não assinou o relatório citado elaborado pelos servidores porque ele já não era mais servidor do INCRA, tendo sido exonerado, a pedido, em 23/03/2011 (DOU, Seção 2, nº 56) .
Também a época da prestação de contas (30/08/2010) , como de praxe até então, entendeu-se como suficiente a PCD e o MV, visto que o recurso utilizado era da ação 2272 - Gestão e Administração do Programa (GAP) , do programa 0137 - Desenvolvimento Sustentável de Projetos de Assentamentos, descentralizado pela Diretoria para essa finalidade, não se exigindo relatório, como já esclarecido ao TCU (peça 4, pp.452-454, item 11) , por não se tratar de recursos de assistência técnica que seria obrigatório.
Portanto, conclui-se, quanto a participação dos servidores, que a gestão da Superintendência do Incra no Paraná se preocupou com a realização e cumprimento dos objetivos do Seminário, quer seja, com a execução da programação proposta com a designação do servidor Vinicius Gessolo de Oliveira para acompanhamento/fiscalização. E, também, em representar bem a Autarquia Agrária e aproveitar o momento com as autoridades institucionais presentes, do governo municipal, estadual e federal visando o atendimento as demandas da implantação desses empreendimentos.
III.3 Inexistência de erro grosseiro do gestor. Impugnação ao item 15, peça 81, do acórdão que apresenta contradição em relação a documentação constante nos autos.
Refuta-se que houve erro grosseiro do gestor, como o referido no item 15, da peça 81, do Voto do Relator, como exposto:
De pronto, tal conclusão não condiz com a documentação existente nos autos como se demonstra no Anexo I - Termo de Referência que norteou o pregão eletrônico da contratação o pregão eletrônico que foi específico ao exigir que os transportados deveriam chegar ao local do evento até às 8h do dia 27/08/2010, como especificado na peça 4, p.80:

Ao mesmo tempo, se comprovou que a Superintendência Regional do Incra designou o servidor Vinícius Gessolo de Oliveira para o acompanhamento e fiscalização do Seminário (peça 53, p.6) , que foi conduzido pelo servidor Geraldo Batista Martins e esses servidores estavam às 8h do dia 27/08/2010 no local na Fazenda Guairacá em Londrina, local do evento, como comprova o formulário padrão do Incra - Movimentação de Veículos (MV) de prestação de contas de diárias (peça 57, p.41) .
Assim, a superintendência do Incra do Paraná se preocupou com a participação dos transportados no evento, tendo servidor que acompanhou o evento desde às 8h da manhã do dia 27/8/2010, em tempo integral, conforme a citada MV aprovada pelo chefe de divisão Pedro Luiz Kerber da Superintendência Regional do Incra do Paraná.
Além disso, da recepção da proposta da COPRAN a assinatura do termo de adjudicação do pregão não teve a participação direta do Superintendente Regional, sendo o termo de referência/projeto básico do pregão elaborado pela divisão de desenvolvimento de assentamento com o devido parecer pela viabilidade do evento  (peça 4, pp.76-86) , que foi aprovado e autorizado a deflagração do procedimento licitatório pela Superintendente Substituta, com mais de 30 anos de experiência como servidora do Incra (peça 4, p.87; peça 53, p.8) .
É de se anotar que todo o procedimento licitatório foi realizado por comissão permanente e independente  (peça 4, pp.88/93) , que a minuta do Edital do Pregão passou pelo crivo da Procuradoria Federal Especializada  (peça 4, pp.92/93) , assim, definiu-se o edital do pregão conforme o termo de referência (peça 4, pp.94/108) , com a programação com a participação dos transportados, como deslocamento a partir de 26 e chegada até às 8h do dia 27, com a consequente participação integral nos dias 27 e 28/08/2010.
Que tão somente após o lançamento do pregão, da ata de declaração da empresa vencedora, da assinatura do termo de adjudicação pela pregoeira (peça 4, pp.148/161) , portanto, após as formalidades inerentes ao pregão, que foi submetido pela chefe da divisão administrativa ao Superintendente Regional com a recomendação pela homologação do pregão via sistema Comprasnet do Governo Federal  (peça 4, pp.162-178) .
Portanto, respeitou-se as instâncias da estrutura regimental do Incra (Decreto nº 6.812/2009) , organizada visando o devido suporte ao gestor, que decide tendo por base os pareceres fundamentados, quer seja da área técnica, administrativa e jurídica. Neste caso, todas as instâncias se manifestaram favorável à realização do seminário.
Quanto a execução do seminário, foi devidamente designado servidor para o acompanhamento/fiscalização (peça 53, p.6) , desde o início da atividade referente ao pregão, no dia 27/8/2010 às 8h  (peça 57, p.41) .
Do ato político institucional que o superintendente participou, representando à autarquia, estava dentro da programação do seminário. Neste ato, não havia candidatos, estavam o superintendente do Incra no Paraná, o presidente do Incra, os Ministros do Desenvolvimento Agrário (MDA) , a Ministra do Desenvolvimento Social e o ministro da Secretaria-Geral da Presidência da República Gilberto de Carvalho, além do prefeito de Londrina e representante do governo do Estado do Paraná, como exposto no relatório dos servidores do Incra (peça 4, p.240/242) , além da representação dos assentados, ou seja, as autoridades e representantes que tinham responsabilidades na implementação e desenvolvimento dos assentamentos.
Ainda na questão do ato político institucional, é importante ressaltar, que o termo "ato político", não foi utilizado com caráter eleitoral, haja visto o fato de estar na programação do seminário. Portanto, se trata de uma reunião pública para ouvir as partes, recepcionar propostas, assumir compromissos, no caso, a implantação desses projetos de assentamentos.
Neste sentido, faz parte da cultura do INCRA no Paraná a utilização deste termo, ato político para designar reuniões públicas entre as partes. Como exemplo pode-se citar a realização das Jornadas Estadual de Agroecologia, que ocorre anualmente, quando da realização do seminário estava em sua 9ª Jornada, sendo tradição a participação dos assentados com o patrocínio do Incra em seus transportes, como demonstra os pregões 54200.000755/2010-67 (maio/2010) e 54200.001488/2011-26 (abril/2011) , (peça 53, p.4) realizadas fora de período eleitoral, onde na programação estão sempre teve o "ato político", razão pela qual a área técnica, administrativa e jurídica do Incra/PR não se ateve a essa questão.
Portanto, a quase totalidade dos 46 ônibus contratados chegaram no local do evento no horário estabelecido pelo Edital do Pregão, ou seja, até às 8h do dia 27/08/201, exceto 6 ônibus, com 242 pessoas, devidamente identificados apontados (peça 82, item 7.7) , que equivalem a 13% do contratado que se deslocaram no dia 27/08 para as atividades do dia 28/08/2010. Para tanto, todos os transportados participaram efetivamente das atividades na parte da manhã, quer seja a atividade 1, de aprofundamento dos temas do seminário e objetivação dos temas, quer seja na atividade 2, nos núcleos de base, com nivelamento sobre os temas abordados no dia 26/08/2010 e intercâmbio de experiências dentro da temática da organicidade do assentamento.
Além disso, a elaboração do Projeto/Termo de Referência do seminário utilizado como anexo I do Pregão nº 17/2010, que previa a participação dos transportados nos dias 27 e 28/10/2010 foi de responsabilidade da Divisão de Desenvolvimento de Assentamentos do Incra (peça 54, p.29; peça 4, pp.76-83) e aprovado pela Superintendente Substituta, que inclusive autorizou a deflagração do procedimento licitatório (peça 54, p.33; peça 4, p.87) , com o devido parecer pela legalidade do certame (peça 54, pp.33-34, peça 4, pp.92-93) .
Assim, o recorrente, participou deste processo, tão somente, após a adjudicação da empresa vencedora pela pregoeira e sua equipe de apoio, fazendo a homologação, por isso, entende-se que não era "facilmente perceptível" a "pouca ou nenhuma possibilidade de participação efetiva", mesmo porque o Termo de Referência foi elaborado por profissionais da carreira de Técnico de Desenvolvimento Agrário e esse projeto foi aprovado pela superintendente substituta com muitos anos de experiência no Incra, além de toda argumentação utilizada na contextualização deste seminário exposto no anexo da pedido de reconsideração que fundamentou a decisão do gestor (peça 54) .
Além disso, quanto ao pagamento dos serviços prestados, o processo foi instruído pela divisão administrativa, com parecer favorável da contabilidade (peça 4, p.198) e da chefe da divisão de contabilidade solicitando autorizar o pagamento que estava em conformidade com as exigências do Incra (peça 4, p.198) , tendo anexos a nota fiscal de prestação de serviços da empresa, com o atesto "serviço realizado em proveito do INCRA" pela chefe de divisão de desenvolvimento (peça 4, p.197; peça 5) que é a responsável pelo programa 0137 ao qual foi descentraliza do os recursos para o evento, a lista de passageiros que participaram do seminário (peça 4, pp.330/417) , Proposta e Concessão de Diárias (PCD) do servidor Vinícius Gessolo de Oliveira aprovada pelo proponente de "missão cumprida" (peça 56, p.39/40) , formulário padrão de Movimentação de Veículos (MV) aprovado pelo chefe de divisão que o serviço foi realizado (peça 56, p.41) , além de todas as certidões e documentos exigidos no Edital do Pregão foram apresentados pela empresa executora dos serviços.
Diante do exposto, entende-se que não cabia ao superintendente outra alternativa, em obediência ao que preconiza o edital do pregão (peça 4, p.106) e sob pena de sanções, a não autorização do pagamento pelos serviços comprovadamente prestados pela empresa e o processo devidamente instruído pelas instâncias regimentais recomendando o citado pagamento.
Desta maneira, evidencia-se que houve designação de servidores especificamente com o fim de fiscalizarem o objeto do pregão, inexistindo qualquer erro ou culpa por parte do embargante, devendo ser provido os presentes embargos para corrigir os erros apontados."
5.	Com base em tais argumentos, foi requerida a atribuição de efeitos suspensivos e, no mérito, foi pedido o acolhimento dos embargos de declaração, "com efeitos infringentes, para o fim de corrigir os erros constantes no acórdão embargado (...) , seja quanto a participação dos transportados no seminário, quanto a efetiva fiscalização realizada pelos servidores do INCRA/PR, o que demonstra a ausência de dolo, culpa grave ou erro grosseiro por parte do embargante, motivo pelo qual as suas contas devem restar julgadas regulares (...) ".
	É o relatório.

Valdez Adriani Farias, Procurador Federal

Procurador Rodrigo Medeiros de Lima

EMBARGOS DE DECLARAÇÃO. RECURSO DE RECONSIDERAÇÃO. TOMADA DE CONTAS ESPECIAL. DESVIO DE FINALIDADE NO PAGAMENTO DE DESPESAS DE TRANSPORTE. IRREGULARIDADE DAS CONTAS, DÉBITO, MULTA E INABILITAÇÃO. NÃO PROVIMENTO DO RECURSO DE RECONSIDERAÇÃO. CONHECIMENTO DOS EMBARGOS. INEXISTÊNCIA DAS FALHAS APONTADAS NOS FUNDAMENTOS DA CONDENAÇÃO. TENTATIVA DE REDISCUSSÃO DO MÉRITO. REJEIÇÃO.

TOMADA DE CONTAS ESPECIAL (TCE)

não atuou

Atendidos os requisitos de admissibilidade, conheço dos embargos de declaração opostos por Nilton Bezerra Guedes, ex-Superintendente Regional no Estado do Paraná do Instituto Nacional de Colonização e Reforma Agrária - Incra/PR, ao Acórdão 895/2021-TCU-Plenário, que negou provimento a seu recurso de reconsideração contra o Acórdão 1805/2019-TCU-Plenário (Relator o Ministro-Substituto Augusto Sherman Cavalcanti) , que, por sua vez, entre outros pontos, julgou irregulares suas contas especiais, condenou-o em débito, aplicou-lhe multa e o inabilitou para exercício de cargo ou função de confiança.
2.	A condenação decorreu da caracterização de desvio de finalidade no fornecimento de serviços de transporte a agricultores de diversos pontos do Paraná para Londrina/PR, para participação em seminário promovido pela Cooperativa Copran de 26 a 28/08/2010.
3.	Foi constatado que a grande maioria dos transportados não participou das atividades do seminário e apenas compareceu a um ato político, realizado ao final do último dia do evento, em pleno período eleitoral, com a presença de políticos das esferas federal, estadual e municipal que foram candidatos nas eleições de 03/10/2010.
4.	O embargante apontou possíveis obscuridade e omissão, supostamente decorrentes de erros de fato e de erros materiais, dada a existência nos autos de documentação que demonstraria o contrário do que foi afirmado na decisão embargada e adotado como premissa para a condenação.
5.	Afirma o embargante que a premissa que embasou a condenação foi a de que houve desvio de finalidade no fornecimento de transporte, e que tal premissa estaria baseada nas seguintes conclusões: (i) a maior parte dos transportados não teria comparecido às atividades do seminário, mas apenas ao ato político realizado ao final deste último; (ii) não teria havido fiscalização das atividades do evento, desde seu início, pelo Incra. 
6.	De início, anoto uma discrepância na afirmação feita pelo embargante.
7.	Embora seja correto que a condenação por desvio de finalidade decorreu da ausência de participação da maior parte dos transportados no seminário, o mesmo não pode ser dito da falta de fiscalização.
8.	Essa falha administrativa do Incra/PR, embora tenha sido discutida pelos Relatores tanto da decisão original quanto da decisão embargada, não serviu de fundamento para a caracterização da irregularidade pela qual foi condenado o embargante, conforme registrado nos itens 2 e 3 acima, nos itens 2 e 3 do Voto condutor do Acórdão ora embargado e nos itens 11, 17 a 23, 30 e 31 do Voto que levou à condenação.
9.	Assim, embora sejam apontadas possíveis falhas nas análises desta Corte relativas à fiscalização do Incra/PR e ao procedimento licitatório que antecedeu a contratação do transporte, não é necessário examinar tais pontos nesta oportunidade. Como tais eventuais equívocos não serviram de fundamento para a responsabilização, sua eventual supressão em nada favoreceria o pleito de atribuição de efeitos infringentes a estes embargos.
10.	No tocante ao real motivo da condenação, foi alegado que a percepção equivocada de que a maior parte dos transportados não participou das atividades do seminário decorreria da convicção de que, enquanto as atividades do seminário teriam se iniciado no dia 26/08, a maioria dos transportados teria chegado apenas ao longo do dia 27/08 e no dia 28/08, conforme constaria de relatório da própria entidade organizadora do evento.
11.	Entretanto, segundo o embargante:
	a) as atividades do dia 26 seriam destinadas exclusivamente ao público local, conforme a programação do evento, sem haver previsão de participação do público transportado;
	b) a quase totalidade dos transportados - 1.758 pessoas do total de 2.000 previstas - teria chegado ao evento antes das 08:00 do dia 27, conforme comprovaria o termo de referência da licitação que precedeu a contratação do transporte, onde já se estipulava tal obrigação;
	c) não há, no relatório da entidade promotora do evento, qualquer menção à chegada dos transportados ao longo do dia 27 ou no dia 28, conforme indicado na manifestação da unidade técnica do TCU que embasou a decisão embargada;
	d) apenas 6 ônibus, que transportavam somente 242 passageiros, teriam chegado no dia 28, por problemas técnicos;
	e) 160 representantes das caravanas teriam participado das atividades da manhã do dia 27, e 1.598 teriam participado das atividades da tarde daquele dia;
	f) teria havido interpretação equivocada da expressão "brigadas de 50 famílias", constante do relatório da entidade organizadora do evento, o que teria dado a entender que o número de participantes das atividades vespertinas do dia 27 teria sido pequeno, quando, na realidade, os 1.758 transportados - que, juntamente com os agricultores locais, representavam 700 famílias - foram divididos em 14 brigadas de 50 famílias e teriam tomado parte naquelas atividades;
	g) as atividades do dia 28 não se limitaram ao ato com a presença de políticos, uma vez que também ocorreu a assembleia geral do seminário, na parte da manhã, e, à tarde, houve atividades culturais.
12.	Mais uma vez é preciso ressaltar que, embora a questão do momento da chegada dos transportados tenha sido debatida nas duas deliberações já proferidas por esta Corte, não foi esse o fundamento da condenação, mas sim a efetiva participação ou não dessas pessoas nas atividades do seminário.
13.	Com relação a este último aspecto, o embargante se limitou a afirmar, como apontado nas alíneas "e" e "f" acima, que 160 representantes das caravanas teriam participado das atividades matinais do dia 27, que cerca de 1.600 transportados teriam tomado parte nas atividades vespertinas e que houve equívoco na interpretação da expressão "brigadas de 50 famílias".
14.	É de se notar, entretanto, que, ao apontar que 160 transportados participaram das atividades da manhã do dia 27, o embargante termina por confirmar o fundamento da condenação, pois tal número indica que o restante dos 2.000 transportados não esteve presente àquelas atividades.
15.	A afirmação relativa à interpretação da expressão "brigadas de 50 famílias", por sua vez, constitui uma inovação argumentativa, posto que, mesmo conhecido o fundamento da condenação, não constou do recurso de reconsideração. Assim, não merece ser aceita na via estreita dos embargos de declaração.
16.	Quanto à tentativa de demonstrar a participação de 1.600 transportados nas atividades vespertinas do dia 27, além de não terem sido trazidos elementos que efetivamente se contraponham àqueles em que se baseou o Tribunal em seu juízo, o que se procura com tal encaminhamento é revolver o mérito da deliberação questionada, o que também não é admissível na modalidade recursal eleita.
	Devem ser rejeitados os embargos, pois, razão pela qual Voto pela adoção da minuta de acórdão que trago a este Colegiado.
TCU, Sala das Sessões, em 29 de setembro de 2021.
JORGE OLIVEIRA 
Relator